臺灣台中地方法院民事判決　　　　　　　95年度訴字第1059號
原　　　告　丙○○
　　　　　　丁○○
共　　　同
訴訟代理人　黃俊昇　律師
　　　　　　陳世煌　律師
被　　　告　乙○○
訴訟代理人　林佐偉　律師
　　　　　　陳　鎮　律師
複　代理人　戊○○
被　　　告　甲○○
上當事人間請求拆屋還地等事件，本院於民國96年1月26日言詞
辯論終結，判決如下：
    主    文
被告乙○○應自坐落台中縣太平市○○段七七０之二地號土地上
如附圖所示A 橫線部分（面積十平方公尺）之地上物、坐落台中
縣太平市○○段七七０之七地號土地上如附圖所示B 斜線部分（
面積二十九平方公尺）之地上物遷出。
被告乙○○、甲○○應自坐落台中縣太平市○○段七七０之二地
號土地上如附圖所示C 橫線部分（面積十六平方公尺）之地上物
、坐落台中縣太平市○○段七七０之二地號土地上如附圖所示D
橫線部分（面積一平方公尺）之地上物、坐落台中縣太平市○○
段七七０之七地號土地上如附圖所示D 斜線部分（面積五十七方
公尺）之地上物遷出。
訴訟費用由被告乙○○負擔十分之七，餘由被告甲○○負擔。
本判決第一項於原告以新台幣肆拾伍萬伍仟元供擔保後，得假執
行；但被告乙○○如以新台幣壹佰參拾陸萬伍仟元為原告預供擔
保，得免為假執行。
本判決第二項於原告以新台幣捌拾陸萬元供擔保後，得假執行；
但被告如以新台幣貳佰伍拾玖萬元為原告預供擔保，得免為假執
行。
    事實及理由
甲、程序方面：
    按訴狀送達後，原告不得將原訴變更追加他訴。但「請求之
    基礎事實同一者」、「擴張或減縮應受判決事項之聲明者」
    或「不甚妨礙被告之防禦及訴訟之終結者」不在此限。民事
    訴訟法第255 條第1 項前段及但書第2 款、第3 款、第7 款
    ，定有明文。本件原告起訴時係列被告乙○○一人為被告，
    並請求被告乙○○應將坐落台中縣太平市○○段770 之2 地
    號土地（以下簡稱770 之2 地號土地）、台中縣太平市○○
    段770 之7 地號土地（以下簡稱770 之7 地號土地）上之地
    上物清除，並將770 之2 地號土地返還原告丁○○、770 之
    7 地號土地返還原告丙○○。嗣於訴訟進行中，查悉被告乙○○對於系爭2 筆土地上之地上物並無事實上之處分權，且
    被告甲○○亦同為直接占有該等地上物之人，乃追加被告甲○○為共同被告，並依本院履勘測量結果，變更聲明為：「
     (一)被告乙○○應自坐落台中縣太平市○○段770 之2 地
    號如台中縣太平地政事務所民國95年6 月14日複丈成果圖所
    示A 部分面積10平方公尺土地遷離。（二）被告乙○○應自
    坐落台中縣太平市○○段770 之27地號如台中縣太平地政事
    務所95年6 月14日複丈成果圖所示B 部分面積29平方公尺土
    地遷離。 (三)被 告乙○○、甲○○應自坐落台中縣太平市
    ○○段770 之2 地號如台中縣太平地政事務所95年6 月14日
    複丈成果圖所示C 部分面積16平方公尺土地遷離。 (四)被
    告乙○○、甲○○應自坐落台中縣太平市○○段770 之2 地
    號如台中縣太平地政事務所95年6 月14日複丈成果圖所示D
    部分面積1 平方公尺土地遷離。 (五)被 告乙○○、甲○○
    應自坐落台中縣太平市○○段770 之7 號如台中縣太平地政
    事務所95年6 月14日複丈成果圖所示D 部分面積57方公尺土
    地遷離。」。核其所為被告之追加及聲明之更易，與原訴之
    聲明係基於同一基礎事實、擴張或減縮應受判決事項之聲明
    ，亦不甚妨礙被告之防禦與訴訟之終結，與前揭民事訴訟法
    第25 5條第1 項第2 款、第3 款、第7 款之規定相符，自應
    准許，先予敘明。
乙、實體方面：
一、原告起訴主張：
(一)770 之7 地號土地為原告丙○○所有、770 之2 地號土地為
    原告丁○○所有。訴外人林家以所搭建如附圖所示B 部分之
    地上物，無正當權源而占用770 之7 地號土地如附圖所示B
    斜線部分（面積29平方公尺）；訴外人林傳義（已歿）、林
    家熾分別搭建如附圖所示A 、C 部分之地上物，亦無正當權
    源而占用770 之2 地號土地如附圖所示A 橫線部分（面積10
    平方公尺）、C 橫線部分（面積16平方公尺）；訴外人林家
    駒（已歿）則建造如附圖所示D 部分之地上物，而無權占用
    770 之7 地號土地如附圖所示D 斜線部分（面積57平方公尺
    ）、77 0之2 地號土地如附圖所示D 橫線部分（面積1 平方
    公尺）。嗣如附圖A 、B 部分所示地上物為被告乙○○使用
    ，如附圖C 、D 部分所示地上物為被告二人共同使用。為此
    ，爰依民法第76 7條之規定，求為命被告分別自建有如附圖
    所示A 橫線部分、C 橫線部分、D 橫線部分、D 斜線部分地
    上物之土地遷離之判決，並陳明供擔保聲請宣告假執行。
（二）對被告抗辯之陳述：
    1.如附圖所示B 、D 斜線部分地上物占用原告丙○○所有
      770 之7 地號土地並無合法權源。
      (1)原告丙○○否認與其四兄弟及訴外人林家以就770 之7
        地號土地有信託關係，蓋依據本院85年度訴字第22號判
        決確定之判決書第32頁所載：「是本件兩造等兄弟縱曾
        因補償給被告（即丙○○）之土地面積多寡，及系爭六
        七九地號等六筆土地是否應作為補償被告之損失，有所
        爭執，但仍不能證明系爭七六九地號等六筆土地，於四
        十八年十二月十四日以贈與為原因登記予被告時，係本
        於信託契約之合意而為」，前揭確定判決所審酌者為林
        傳  與原告丙○○間就坐落台中縣太平鄉○○段679 地
        號土地（以下簡稱679 地號土地）等6 筆土地究有無信
        託關係存在，而林傳  與被告等所提出之證據亦同為兩
        造於75年11月1 日簽署之備忘錄，如該備忘錄之6 筆土
        地有信託關係存在，當然6 筆土地均有，不可能僅原起
        訴之679 地號認定沒有，反其他5 筆土地卻有信託關係
        存在，是被告等主張就原告丙○○所有之770 之7 地號
        有信託關係存在，實不可採。
      (2)原告丙○○否認被告甲○○所主張訴外人林家駒部分之
        占有權源為使用借貸，且被告亦未舉證以明其說，是其
        主張自不可採。
　  2.如附圖所示A 、C 、D 橫線部分地上物，占用原告丁○○
      所有770之2地號土地亦無合法權源。
      (1)如附圖所示A 部分，被告乙○○已同意自系爭土地之地
        上物搬遷清空返還原告丁○○。
      (2)就如附圖所示C 、D 部分：被告乙○○不得主張對77
        0 之2 地號土地有通行權存在而占用土地，被告乙○○
        主張所占用之770 之2 地號如附圖所示C 、D 橫線部分
        土地，為其通行至公路所必經之地，主張有通行權存在
        ，然其對外通行根本毋需經由770 之2 地號土地對外通
        行，且通行權之主張依民法第787 條之規定，亦僅只於
        得通行周圍地至公路，要與被告乙○○主張得占用他人
        之土地不符。被告甲○○主張占有依據使用借貸，惟
        原告否認被告甲○○就770 之2 地號土地有使用借貸之
        法律關係存在，其亦無法對使用借貸之占有權利舉證，
        是被告就占有770 之2 地號土地，難謂有正當權源。
（三）並聲明：１．被告乙○○應自坐落台中縣太平市○○段77
      0 之2 地號如台中縣太平地政事務所95年6 月14日複丈成
      果圖所示A 部分面積10平方公尺土地遷離。２．被告乙○○應自坐落台中縣太平市○○段770 之7 地號如台中縣太
      平地政事務所95年6 月14日複丈成果圖所示B 部分面積29
      平方公尺土地遷離。３．被告乙○○、甲○○應自坐落台
      中縣太平市○○段770 之2 地號如台中縣太平地政事務所
      95年6 月14日複丈成果圖所示C 部分面積16平方公尺土地
      遷離。４．被告乙○○、甲○○應自坐落台中縣太平市○○段770 之2 地號如台中縣太平地政事務所95年6 月14日
      複丈成果圖所示D 部分面積1 平方公尺土地遷離。５．被
      告乙○○、甲○○應自坐落台中縣太平市○○段770 之7
      號如台中縣太平地政事務所95年6 月14日複丈成果圖所示
      D部分面積57方公尺土地遷離。６．願供擔保，請准宣告
      假執行。
二、被告乙○○則以：
（一）原告丙○○所有之770 之7 地號土地，係自坐落台中縣太
      平市○○段770 地號土地（以下簡稱770 地號土地）分割
      而來，該770 地號土地分割前，原為係被告2 人之祖父林
      德茂所有，林德茂於48年4 月10日死亡前，即將該土地分
      配予其5 子林傳  、丙○○、林傳  、林傳壁、林傳勳，
      應有部分各為5 分之1 。為處理之便，兄弟5 人合意登記
      為原告丙○○一人名義，然因丙○○嗣後就該土地未得其
      他兄弟之同意任為處分，故5 人遂起爭執，而丙○○為平
      眾怒，於75年11月11日與其餘4 兄弟訂立備忘錄，其中第
      1 條約定：「兄弟林傳  、丙○○、林傳  、林傳壁及林
      傳勳5 人，（大哥林傳義見證），共同協議處理祖先遺留
      厝地（太平鄉○○段679 之1 、679 、680 、769 、770
      、788 等六筆共計實地0. 9622 公頃之持分1/5 ，合計0.
      19244 公頃。）如下：…」及第2 條之同意劃分方法、第
      3 條之分割時所需之費用應由兄弟5 人平均分擔，與第5
      條約定地價稅由兄弟5 人平均分擔等情可知，當時770 地
      號土地實係信託登記於原告丙○○名下，林傳  對770 地
      號土地仍有5 分之1 之權利。而林傳  為被告2 人之父，
      其死亡後，被告乙○○基於繼承人之地位，自得對原告丙○○主張有權占有如附圖所示B 、D 斜線部分土地，且其
      上地上物之所有人林家以、林家駒均同意被告使用該等地
      上物。
（二）如附圖所示A 部分土地地上物為雞舍，其中屬於被告乙○○所豢養者，被告乙○○願將其遷離；另770 之2 地號土
      地上如附圖所示C 橫線部分、D 橫線部分土地係供被告乙○○通行至公路所需，被告乙○○亦得對原告丁○○主張
      通行權云云置辯。並聲明求為判決駁回原告之訴，如受不
      利判決願供擔保免為假執行。
三、被告甲○○則辯以：
（一）770 之2 及770 之7 地號土地，係由日據時期台中州大屯
      郡太平庄太平226 番地，即光復後台中縣太平鄉○○段22
      6 地號土地（以下簡稱226 地號土地）分割而來，該土地
      原由被告之祖父林德茂（即原告丙○○之父親）與其餘4
      房兄弟（其中包含原告丁○○之父親林德和）共有，林德
      茂兄弟5 人曾就該共有土地訂立土地分管契約鬮分書，約
      定由林德茂家族使用分割前770 地號土地及鄰近範圍內之
      土地。770 之7 地號土地之地價稅亦長期由林德茂之繼承
      人即被告甲○○之父親等人繳納。而226號土地持分1/5，
      雖由林德茂移轉登記為丙○○所有，惟丙○○亦為林德茂
      之繼承人，自應繼承林德茂於上述鬮分之權利義務，且原
      告丁○○為林德和之繼承人，亦應繼承林德和於上述分管
      契約書之權利義務，則被告依該土地分管契約書之約定，
      自得使用系爭土地。再者，原告丙○○與其餘4兄弟於75
      年11月1日簽定之備忘錄第1條亦載明由兄弟5人共同協議
      處理6筆祖先遺留厝地（包含分割後770之7地號土地在內
      ），第2條約定經兄弟共同協商結果採取4號地圖之分割方
      式與他房之繼承人分割該6筆厝地，第3條約定分割費用由
      兄弟5人平均分擔，第4、5條則約定歷年所繳納該6筆土地
      稅金、調解費用、重測費用之分擔事項。上開備忘錄之內
      容雖經另案法院判決（本院85年度訴字第22號判決）認為
      不能證明該6筆土地為5兄弟共有所有權之土地，惟該備忘
      錄既為原告丙○○所簽認，仍可以證明原告丙○○確認其
      餘4兄弟，就該6筆土地之分割位置及分割事項，有權與原
      告丙○○共同協商決定，此更足以推知原告丙○○同意林
      德茂之家族人員依上開鬮分書之約定及事實上使用情形分
      管使用該6筆土地。綜上所述，被告甲○○使用系爭土地
      既有法律上之權源，自非無權占有。
（二）林家熾、林家駒均同意伊使用如附圖所示C 、D 部分之地
      上物。故原告請求伊遷離上開土地，自不應准許。並聲明
      求為判決駁回原告之訴，如受不利判決願供擔保免為假執
      行。
四、兩造不爭執事實：
（一）770 之7 地號土地為原告丙○○所有。
（二）770 之2 地號土地為原告丁○○所有。
（三）770 之7 地號土地上如附圖所示B 、D 斜線部分地上物分
      別為訴外人林家以、林家駒 (已歿)所 建造，現該B 部分
      地上物為被告乙○○所占有，D 部分地上物為被告2 人共
      同占有。
（四）770 之2 地號土地上如附圖所示A 、C 、D 橫線部分地上
      物，分別為訴外人林傳義、林家熾、林家駒所建造，現該
      C 、D 部分地上物為被告甲○○、乙○○所共同占有，A
      部分地上物為被告乙○○所占有。
（五）上揭事實，業據原告提出土地登記謄本2 紙為憑，並經本
      院會同台中縣太平地政事務所人員至現場勘驗測量明確，
      有勘驗筆錄及複丈成果圖（即附圖）在卷可參，復經被告
      自認在卷，應堪信為真實。
五、兩造爭執事項所為論斷：
    按所有人，於法令限制之範圍內，得自由使用、收益、處分
    其所有物，並排除他人之干涉。又所有人對於無權占有或侵
    奪其所有物者，得請求返還之；對於妨害其所有權者，得請
    求除去之；有妨害其所有權之虞者，得請求防止之。民法第
    765 條、第767 條分別定有明文。本件兩造之爭執乃在於（
    一）如附圖所示B 斜線 (29平方公尺)、D斜線 (57平方公尺
    )部 分地上物，占用原告丙○○所有770 之7 地號土地，是
    否有合法之權源？如附圖A 橫線 (10平方公尺)、C橫線 (16
    平方公尺)、D橫線 (1 平方公尺)部 分地上物，占用原告丁○○所有系爭770 之2 地號土地是否有合法之權源？（二）
    被告乙○○得否以其對770 之2 地號土地有通行權為由，排
    除原告丁○○本於所有權之作用行使權利？（三）被告之被
    繼承人林傳  與原告丙○○就77 0之7 地號土地是否存有信
    託關係？（四）被告甲○○得否執「其祖父林德茂與其餘4
    房兄弟就分割前第226 號土地訂有土地分管契約」為由，排
    除原告2 人本於所有權之作用行使權利？茲分述如下：
（一）關於如附圖所示B 斜線 (29平方公尺)、D斜線 (57平方公
      尺)部 分地上物，占用原告丙○○所有770 之7 地號土地
      ；及如附圖所示A 橫線 (10平方公尺)、C橫線 (16平方公
      尺)、D橫線 (1 平方公尺)部 分地上物，占用原告丁○○
      所有770 之2 地號土地，是否有合法之權源部分：
    1.按當事人主張有利於己之事實者，就其事實有舉證責任。
      民事訴訟法第277 條前段定有明文。次按以無權占有為原
      因，請求返還所有物之訴，被告對原告其物有所有權存在
      之事實無爭執，而僅以非無權占有為抗辯者，原告於被告
      無權占有之事實，無舉證責任。被告應就其取得占有，係
      有正當權源之事實證明之。如不能證明，則應認原告之請
      求為有理由。（最高法院72年台上字第1552號判決參照）
      。
    2.依上開說明，被告既對系爭地上物（即如附圖B 、D 斜線
      部分、A 、C 、D 橫線部分土地上之地上物）占用原告2
      人之系爭土地（即770 之2 地號、770 之7 地號土地）之
      事實不爭執，則其對於系爭地上物係有權占用之事實，即
      應負舉證責任。被告2 人抗辯係基於與林家以、林家駒、
      林傳義、林家熾間之使用借貸關係，而占用系爭土地上之
      系爭地上物，則被告2 人占用系爭地上物，對前揭林家以
      等人而言，自非無正當權源。惟被告2 人迄未舉證證明林
      家以等4 人之系爭地上物，於占用系爭土地之初，係基於
      何種正當權源而占有，林家以等4 人自屬無權占有，林家
      以等4 人再將系爭地上物分別交由被告2 人使用，被告2
      人使用系爭地上物，占用系爭土地，對原告丙○○、丁○○而言，仍屬無權占有。
（二）關於被告乙○○得否以其對770 之2 地號土地有通行權為
      由，排除原告丁○○本於所有權之作用行使權利部分：
      被告乙○○主張所占用之770 之2 地號土地為出入之必要
      通行，主張有通行權存在，然通行權之主張依民法第787
      條之規定，僅係得通行周圍地以至公路，要與被告乙○○
      所主張得占用他人土地之情形不符。是被告乙○○所辯：
      得對770 之2 地號土地所有權人即原告丁○○主張通行權
      云云，自不足採。
（三）關於被告之被繼承人林傳  與原告丙○○就770 之7 地號
      土地是否存有信託關係部分：
      按信託關係之成立，取決於當事人間之信託合意。被告乙○○雖辯稱770 之7 地號土地於分割前之770 地號土地，
      原係其祖父林德茂所有，林德茂將該770 地號土地分配予
      其5 子時，被告之被繼承人林傳  將應分得部分信託登記
      與原告丙○○，被告因繼承之法律關係，亦係770 之7 土
      地之共有人云云，但為原告丙○○所否認。查被告乙○○
      固提出前開75年11月1 日之備忘錄1 紙為據，然被告之父
      林傳  既曾於85年間，依據該備忘錄而主張丙○○承認太
      平鄉○○段679 之1 、679 、680 、769 、770 、78 8
      等6 筆土地之信託關係，訴請丙○○返還769 地號土地，
      嗣經臺灣高等法院臺中分院85年度上字第660 號確定判決
      認「兩造（即林傳  、丙○○）等5 兄弟於75年11月1 日
      之約定，並不足以為兩造間於48年3 月5 日成立信託關係
      之證明」等情，有判決書1 紙附卷可憑。此外，被告乙○○復未能提出其他證據證明其被繼承人林傳鑫與原告丙○○間就770 之7 地號，存有信託關係，自難信其主張為真
      。
（四）關於被告甲○○得否執「其祖父林德茂與其餘4 房兄弟就
      第226 號土地訂有土地分管契約」為由，排除原告2 人本
      於所有權之作用行使權利部分：
      按分管，揆其性質，屬共有人間之契約，僅具債權之效力
      ，本無物權之效力，法律上既未規定應有部分之受讓人，
      應受此項分管契約之約束，則該分管契約並不當然隨應有
      部分之移轉而移轉予受讓人。查770 之2 地號土地及770
      之7 地號土地，係輾轉自226 地號土地、770 地號土地分
      割而來，此為兩造所是認。而上開土地嗣經共有人同意分
      割，原告2 人並於81年7 月28日辦理分割登記完畢，已分
      別取得770 之2 地號土地、770 之7 地號土地之單獨所有
      權，有土地登記謄本2 紙在卷足佐；縱被告甲○○之祖父
      林德茂（即原告丙○○之父親）與其餘4 房兄弟（其中包
      含原告丁○○之父親林德和）曾就共有226 地號土地訂立
      土地分管契約鬮分書，惟原共有人間既已因分割而生共有
      關係終止及各自取得分得部分所有權之效力，且現兩造之
      間，就上開土地亦無共有關係，則被告甲○○即無從對原
      告2 人主張土地分管之法律關係。
（五）綜上所述，被告2 人對於其所抗辯占有原告2 人所有系爭
      土地，並非無權占有之有利於己之事實，尚難認已盡其舉
      證之責任。原告主張被告無正當權源，占有、使用系爭土
      地，非無可採。
六、從而，原告本於土地所有權人地位，行使民法第767條規定
    之權利，請求對系爭地上物無事實上處分權，惟直接占有系
    爭土地之被告，分別遷離系爭土地，自屬有據，應予准許。
七、兩造均陳明願供擔保聲請宣告假執行及免為假執行，均核均
    不無合，爰分別酌定相當擔保金額宣告之。
八、據上論結，本件原告之訴為有理由，依民事訴訟法第78條、
    第85條第1項但書、第390條第2項、第392條第2項，判決如
    主文。
中　　華　　民　　國　　96　　年　　2 　　月　　9 　　日
                  民事第四庭    審判長法  官  許秀芬
                  　                  法  官  陳添喜
                                      法  官  郭佳瑛
上正本係照原本作成
如不服本判決，應於判決送達後20日內向本院提出上訴狀
中　　華　　民　　國　　96　　年　　2 　　月　　9 　　日
                                      書記官
